臺灣臺北地方法院刑事判決　　　　　　 95年度簡上字第251號
上　訴　人　臺灣臺北地方法院檢察署檢察官
被　　　告　甲○○
上列被告因毒品危害防制條例案件，不服本院九十五年度簡字第
二五四四號，中華民國九十五年八月二十二日第一審刑事簡易判
決（檢察官聲請簡易判決處刑案號：臺灣臺北地方法院檢察署九
十五年度毒偵字第一七五○號），提起上訴，本院管轄之第二審
合議庭判決如下：
    主  文
原判決撤銷。
甲○○施用第二級毒品，累犯，處有期徒刑伍月，如易科罰金，
以新臺幣壹仟元折算壹日。扣案之甲基安非他命包（不含包裝
袋，驗餘淨重零點壹肆公克）沒收銷燬；包裝袋只、簡易施用
毒品工具壹組，均沒收之。
    事  實
一、甲○○曾於民國九十四年間因竊盜案件，經本院以九十四年
    度訴字第九八七號判決處有期徒刑四月確定，甫於九十五年
    二月二十三日易科罰金執行完畢。並曾於九十四年間因施用
    毒品案件，經本院以九十四年度毒聲字第四二五號裁定令入
    勒戒處所觀察、勒戒後，認無繼續施用毒品之傾向，而於九
    十五年二月二十三日釋放，並由臺灣臺北地方法院檢察署檢
    察官於同年三月三日以九十五年度毒偵緝字第四二號為不起
    訴處分確定。惟甲○○仍不知悔改，基於施用第二級毒品甲
    基安非他命之犯意，於上開觀察勒戒處分執行完畢後五年內
    之九十五年七月三日二十三時許，在臺北市○○區○○路一
    八七巷三弄四十二號五樓住所內，施用第二級毒品甲基安非
    他命。嗣為警於九十五年七月四日十三時四十分許，持本院
    核發之搜索票在上址查獲，並扣得第二級毒品甲基安非他命
    三小包（原淨重零點一五二公克，驗餘淨重零點一四公克）
    與簡易施用毒品工具（由玻璃球及塑膠吸管組成）一組等物
    。經徵得甲○○之同意採取尿液送驗後，鑑定人復判定其尿
    液呈甲基安非他命陽性反應。
二、案經臺北縣政府警察局三重分局報請臺灣臺北地方法院檢察
    署檢察官偵查起訴。
    理  由
一、上開施用第二級毒品甲基安非他命之犯罪事實，業據被告甲
    ○○於本院審理時坦承不諱，又其於九十五年七月四日時七
    十許於警察局所採集之尿液經送檢驗結果，均確呈甲基安非
    他命陽性反應之事實，有臺灣檢驗科技股份有限公司九十五
    年七月十八日濫用藥物尿液檢驗報告一紙可稽（見臺灣臺北
    地方法院檢察署九十五年度偵字第一七五○號卷，下稱偵查
    卷，第三十六頁），此為鑑定機關本於專業知識及以精密儀
    器測試後所得之結論，自可憑信。而扣案之結晶狀物體三包
    經送臺灣檢驗科技股份有限公司鑑定，亦呈現甲基安非他命
    陽性反應，有該公司九十五年七月十八日編號ＣＺ0000
    00000號檢驗報告一紙附卷可參（見偵查卷第三十七頁
    ），故被告上開施用甲基安非他命之自白應與事實相符，而
    堪採信。又被告曾於九十四年間因施用毒品案件，經本院以
    九十四年度毒聲字第四二五號裁定令入勒戒處所觀察、勒戒
    後，認無繼續施用毒品之傾向，而於九十五年二月二十三日
    釋放，並由臺灣臺北地方法院檢察署檢察官於同年三月三日
    以九十五年度毒偵緝字第四二號為不起訴處分確定等情，有
    臺灣高等法院被告全國前案紀錄表一份附卷足憑，是被告已
    非初犯或受觀察、勒戒、強制戒治處分執行完畢五年後再犯
    毒品危害防制條例第十條之罪之情形，其再次施用甲基安非
    他命之犯行，即無適用該條例第二十條第一項、第二項之餘
    地（最高法院九十五年第七次刑事庭會議決定參照），附予
    敘明。故本案事證明確，被告施用第二級毒品犯行，均堪以
    認定。
二、查甲基安非他命為毒品危害防制條例第二條第二項第二款所
    定之第二級毒品，不得非法持有、施用。故核被告施用甲基
    安非他命之行為，係犯毒品危害防制條例第十條第二項施用
    第二級毒品罪。其於施用甲基安非他命前後之持有甲基安非
    他命犯行，為其施用之高度行為所吸收，不另論罪。查被告
    前於九十四年間因竊盜案件，經本院以九十四年度訴字第九
    八七號判決處有期徒刑四月確定，甫於九十五年二月二十三
    日易科罰金執行完畢之事實，有臺灣高等法院被告全國前案
    記錄表一份在卷可稽，故其於五年以內故意再犯本案有期徒
    刑之罪，為累犯，應加重其刑。
三、原審予以論罪科刑固非無見，惟查，本案查獲被告所有之第
    二級毒品甲基安非他命三包（不含包裝袋，原淨重零點一五
    二公克，驗餘淨重零點一四公克），應依毒品危害防制條例
    第十八條第一項前段之規定，應沒收銷燬，惟原審就上開毒
    品並未為沒收銷燬之諭知；另扣案之包裝袋三只、簡易施用
    毒品工具一組，均為被告所有，供盛裝及施用甲基安非他命
    所用之器具，然原審並未敘明無須依刑法第三十八條第一項
    第二款規定沒收之理由，自有未洽。檢察官之上訴意旨，請
    求就臺灣板橋地方法院檢察署九十五年度毒偵字第五三八二
    號、臺灣臺北地方法院檢察署九十五年度毒偵字第二二七五
    、二三三四號卷併予審判云云，雖無理由（詳如後述）；然
    原判決既有前述之可議，仍屬無可維持，應由本院將原判決
    撤銷改判。爰審酌被告前曾因施用毒品經觀察、勒戒，竟再
    施用毒品而犯本罪，其犯罪雖屬自戕行為，然對社會秩序仍
    具有危害性，及其施用次數，犯罪後坦承犯行之態度等一切
    情狀，仍如原審判處如主文所示之刑，並諭知易科罰金之折
    算標準。扣案第二級毒品甲基安非他命一包（不含包裝袋，
    原淨重零點一五二公克，驗餘淨重零點一四公克），應依毒
    品危害防制條例第十八條第一項前段之規定，沒收銷燬之，
    另扣案包裝上開毒品之包裝袋三只及簡易施用毒品工具一組
    ，均為被告所有供盛裝及施用甲基安非他命所用之器具，業
    經被告坦承在卷（見本院卷第一一二頁），然又後者並非專
    供施用或包裝毒品之器具，故均依刑法第三十八條第一項第
    二款規定沒收。
四、上訴及併辦意旨略以，被告於前揭觀察、勒戒執行完畢釋放
    後五年內，復基於施用第二級毒品安非他命之犯意，分別於
    九十五年七月二十日、九十五年七月三十一日、九十五年八
    月十日為警採尿之時回溯九十六小時，在不詳地點施用安非
    他命，認被告此部分亦涉犯施用第二級毒品罪，而該數次犯
    行與原審認定之被告施用毒品犯行時間密接，且被告已有施
    用第二級毒品之前科，顯然已有施用安非他命之習慣而成癮
    ，其數次施用行為僅為概括於一犯意下之集合行為，難以分
    割，亦為起訴（按，應指聲請簡易判決處刑）效力所及，故
    應移送本院併予審理云云。
五、按刑法第五十六條連續犯之規定，於九十四年二月二日經修
    正公布予以刪除，自九十五年七月一日起施行，而連續犯在
    本質上原屬數罪，於連續犯之規定廢除後，對於先前實務上
    以連續犯予以處理之案件，應視具體個案，除對於合乎接續
    犯或包括的一罪之情形，認其構成單一之犯罪外，應認係數
    罪併罰（最高法院九十五年度台上字第四一一二號判決參照
    ）。而關於上開判決所提及之「包括一罪」，雖未曾明文於
    刑法條文上出現，然依我國實務判決近年來均認為其範圍應
    係涵蓋「接續犯」及「集合犯」之二概念。而接續犯之定義
    ，應指該項犯罪，係由行為人以單一行為接續進行，縱令在
    犯罪完畢以前，其各個舉動已與該罪之構成要件相符，但在
    行為人主觀上，各個舉動不過為其犯罪行為之一部分，且該
    數舉動於同時同地或密切接近之時地實施，侵害同一之法益
    ，各行為之獨立性極為薄弱，依一般社會健全觀念，在時間
    差距上，難以強行分開，在刑法評價上，亦以視為數個舉動
    之接續進行，合為包括之一行為予以評價，較為合理，始論
    為包括一罪之接續犯（最高法院九十五年度台上字第一三三
    一號、九十五年度台上字第三一九○號判決參照），另就集
    合犯之觀念而言，若該犯罪行為態樣，本質上原具有反覆、
    延續實行之特徵，立法時既予特別歸類，定為犯罪構成要件
    之行為要素，則行為人基於該罪之犯意，在密切接近之一定
    時間及空間內複次實行之該特定構成要件行為，倘依社會通
    念，於客觀上認為符合一個反覆、延續性之行為觀念者，於
    刑法評價上，即應僅成立一罪，例如經營、從事業務、收集
    、販賣、製造、散布等具有職業性、營業性或收集性等具有
    重複特質之犯罪，均屬包括一罪之集合犯概念（最高法院九
    十五年度台上字第四五三六號、九十五年度台上字第四六八
    六號、九十五年度台上字第五三一五號判決參照）。
六、本案被告於九十五年七月三日二十三時許及九十五年七月二
    十日、九十五年七月三十一日、九十五年八月十日為警採尿
    之時回溯九十六小時內各施用第二級毒品甲基安非他命一次
    ，該四次施用毒品行為之時間已分別相隔十餘天，時間非屬
    密接，而行為人應係在各施用時點前或因精神疲憊、或因友
    人邀約而為施用毒品犯行，本係分別作成之行為，其個別之
    獨立性極強，於刑法評價上原難視為數個舉動之接續進行，
    與上開接續犯之定義即有出入；另被告所違反之毒品危害防
    制條例第十條第二項施用第二級毒品罪，其構成要件性質上
    並不必然具有反覆、延續實行之特徵，而行為人施用毒品之
    行為型態，並不如經營特定業務般，必須於在密切接近之一
    定時間及空間內複次從事該特定構成要件行為，縱使施用毒
    品之行為時有所謂成癮性或慣常性之形成，然此應與該施用
    者自我行為控制犯罪慾念之能力強弱有關，並非施用毒品犯
    罪所獨有，僅屬程度之區別而已，與本罪之犯罪構成要件之
    本質無涉，尚非概念涵攝時應予考量之要素，是縱因毒品之
    施用易使行為人獲致愉悅快感而導致依賴性一再施用，然此
    現象係源於該行為人之因素所造成，並非施用行為本身使然
    ，故此情形並無成立集合犯之餘地，況被告亦於本院審理時
    自承，伊是因為在市場工作比較累，看同伴有人在施用毒品
    就跟著施用，但並未成癮，可以控制自己不要施用毒品等語
    （見本院卷第一一二頁），是被告上開四次施用第二級毒品
    行為，顯無成立集合犯之可能。至刪除刑法第五十六條規定
    之修正說明，雖有謂：「連續犯之規定廢除後，對於部分習
    慣犯，例如竊盜、吸毒等犯罪，是否會因適用數罪併罰而使
    刑罰過重產生不合理之現象一節，在實務運用上應可參考德
    、日等國之經驗，委由學說即實務以補充解釋之方式，發展
    接續犯之概念，對於合乎『接續犯』或『包括的一罪』之情
    形，認為構成單一之犯罪，以限縮數罪併罰之範圍，用以解
    決上述問題。」等語，似有意將如本案數次施用毒品之犯行
    涵括入「接續犯」或「包括的一罪」之範圍中。然查，該立
    法說明僅為解釋法律適用之參考材料之一，其既未列入法律
    文字，則並無具立法機關制定法律之拘束效力；再者，我國
    實務判決對於「接續犯」或「包括的一罪」之概念已有清楚
    定義，若非有不合時宜或顯難適用之特殊考量，尚難以補充
    解釋發展之方式過度擴張「接續犯」或「包括的一罪」之概
    念；又修正後之刑法第五十一條已對數罪併罰之定應執行刑
    方式有合理適當之規定，則如何會因數罪併罰而使刑罰過重
    產生不合理之現象，上開修正說明並未為進一步之解釋，然
    依上開規定所定數罪併罰之應執行刑，於實務適用上既未曾
    因而發生修正理由所謂使刑罰過重而不合理之情形，則是否
    有將原實務判決所界定「接續犯」或「包括的一罪」之概念
    予以擴充之必要，亦有疑義，縱若立法者憂心上開規定之適
    用將導致法官對於刑度之裁量權過於擴張，仍應自行以立法
    之方式予以規範並限制之，而非捨此不為，反循立法說明之
    方式冀求以法官於判決時自我設限之方式形成實務見解，如
    此本末倒置無非緣木求魚。本院基於以上考量，認為仍應以
    上開最高法院判決已確立之定義為標準認定本案犯罪事實，
    併予敘明。本案被告所為四次施用第二級毒品甲基安非他命
    之事實，其於新法施行後，於刑法評價上，並不符合係在密
    切接近之一定時空，持續實行之一個延續性之行為觀念，而
    施用毒品之本質亦非具反覆性與延時性等特徵，是其上開四
    次施用毒品行為應屬犯意各別，行為互異，難認為屬裁判上
    一罪或實質上一罪之性質，自非原聲請簡易判決之效力所及
    ，本院依法無從就檢察官上訴及併案之被告施用第二級毒品
    之犯行部分併予審究，是本件上訴為無理由，應予駁回。並
    將併辦部分退回檢察官另為適法之處理。
據上論斷，應依刑事訴訟法第四百五十五條之一第三項、第三百
六十九條第一項前段、第三百六十四條、第二百九十九條第一項
前段，毒品危害防制條例第十條第二項、第十八條第一項前段，
刑法第十一條、第四十七條第一項、第四十一條第一項前段、第
三十八條第一項第二款，刑法施行法第一條之一，判決如主文。
本案經檢察官蕭方舟到庭執行職務。
中　　華　　民　　國　　96　　年　　1 　　月　　19　　日
　　　　　　　　　刑事第十庭  審判長法　官  吳秋宏
　                                  法  官  姚念慈
                                    法  官  林柏泓
本件不得上訴。
上正本證明與原本無異。
　　　　　　　　　　　　    　　　　書記官　柯貞如
中　　華　　民　　國　　96　　年　　1 　　月　　19　　日
